【裁判字號】    90,訴,1053
【裁判日期】    901213
【裁判案由】    新型專利異議
【裁判全文】
臺北高等行政法院判決                             九十年度訴字第一○五三號
                              .
    原      告  甲○○
                              .
                              .
    被      告  經濟部智慧財產局
    代  表  人  陳明邦（局長）
    訴訟代理人  丁○○
    參  加  人  丙○○
右當事人間因新型專利異議事件，原告不服經濟部中華民國八十九年十二月四日經（
八九）訴第00000000號訴願決定，提起行政訴訟，本院判決如左：
    主  文
原告之訴駁回。
訴訟費用由原告負擔。
    事  實
一、事實概要：參加人丙○○於民國（下同）八十五年五月三十日以「睫毛夾結構改
    良」向被告（原經濟部中央標準局八十八年一月二十六日改制為經濟部智慧財產
    局）申請新型專利，經被告編為第00000000號審查，准予專利（下稱系
    爭專利）。公告期間，原告以其有違專利法第九十七條、第九十八條第一項第一
    、二款及第二項之規定，對之提起異議。案經被告審查，於八十九年七月二十五
    日以智專三（一）○二○○八字第○八九八九○○一二二○號專利異議審定書為
    「異議不成立」之處分。原告不服，提起訴願，遭決定駁回，遂提起行政訴訟。
    本院於九十年十月十六日開庭行準備程序，經被告陳述意見後，認有使該參加人
    獨立參加訴訟之必要，而裁定命參加被告之訴訟。
二、兩造聲明：
    (一)原告聲明：
      原告經受合法通知，未曾到場陳述，據其書狀記載請求撤銷原處分。
    (二)被告聲明：如主文所示。
三、兩造之爭點：系爭專利是否有違專利法第九十七條、第九十八條第一項第一、二
    款及第二項之規定？
    (一)原告主張：
      原告經受合法通知，未曾到場陳述，據其書狀記載陳稱：
      (1)按「稱新型者，謂對物品之形狀、構造或裝置之創作或改良。」係為專利法
        第九十七條之規定。又「凡可供產業上利用之新型，無下列情事之一者，‧
        ‧‧及「新型係運用申請前既有之技術或知識，而為熟習該項技術者所能輕
        易完成且未能增進功效時，雖無前項所列情事，仍不得依本法申請取得新型
        專利。」則為專利法第九十八條第一、二項所明定。據前揭法條而論，可知
        ，顯見新型除須為物品之形狀、構造或裝置之創作或改良，且亦須具有產業
        上之利用價值，且若該新型為運用申請前既有之技術或知識而完成，且為熟
        習該項技術者之一般技術知識所能輕易完成者，即不具進步性，有專利法第
        九十八條第一、二項之適用，而非專利法所稱之新型者。
      (2)據前段之論結而觀諸於本件異議事，原告認為系爭專利特徵之結構乃係為一
        日常生活中常見之既有扣接結構，而為熟習該項技術者所能輕易完成，再者
        其申請專利範圍所載述為達其功效之技術手段之結構特徵乃係無法達致預期
        之功效，而無法供產業上之利用，且其整體之技術手段亦已被完全揭露於異
        議理由之證據二至五中，而有違專利法第九十八條第一、二項之規定，應依
        法予以撤銷，以維專利法紀。然而，被告卻稱「引證案一尚無法證明系爭案
        不具新穎性及進步性，其可按適當之材料選擇，以使其達到睫毛夾組合曲度
        之變化之創作功效，而無無法達成其創作功效之情事」，而為異議不成立之
        審定，於認事用法上顯有違誤，容詳述如后：
        其中系爭專利之申請專利範圍第一項中「睫毛夾係包含有一握持狀的結構
          本體，本體內插組有一連設壓條架的按壓柄，及一組供插設壓條的頂框」
          等結構，係已被證據二所揭露，且附屬項第二至六項之結構亦已被証據二
          至五所揭露，而不具創作性。
        而其專利特徵所指之「將中空本體與ㄇ形頂框予以設成相互插組之結構，
          即於中空本體上設有數個插合用且呈間隔排列之穿孔或呈相連通可定位卡
          合的鋸齒形穿孔槽，以供頂框可以凸扣簡易插組定位，並藉由插合孔間距
          的調整，以達到頂框彎弧度的變換調整」等之結構，其中主要利用凸扣插
          嵌入穿孔槽以達簡易插組定位之扣接結構，乃為一種簡單且常見之扣接結
          構，其可由公告第三四四四七○號之專利可證知，故得知其據以為專利特
          徵之結構乃係為運用申請前既有之技術或知識，而為熟習該項技術者所能
          輕易完成之結構創作，有違專利法第九十八條第二項之規定。
        另由第一圖可看出，當如系爭專利範圍所述而將頂框內壓並將其下端之凸
          扣插嵌入穿孔槽時，該頂框便會因其之底部受穿孔槽限制而呈一較小之寬
          度，而其頂端便會因未受壓力限制而會被設於該端內橫板之材料彈性而將
          其外推擴張回原來寬度（因該橫板係為使可達受壓變形之功效，故係為由
          一具彈性及塑性之材質所製成），故可知其並無法產生預期如其專利特徵
          所述「具頂框彎弧度的變換調整」之功效，且甚至會如第二圖所示般，因
          頂框及壓條之弧度不同而使其產生交錯之情形，而易導致將睫毛夾斷之嚴
          重缺失。再者，一般之睫毛夾皆係由一較硬之材質所製成，以避免產生變
          形而使其頂框之弧度與壓條之弧度不同而造成相互交錯之情形，導致易將
          睫毛夾斷之缺點，所以欲將其內壓仍係非常困難不易之事情，故由上述可
          知系爭專利乃係為一無法達致所述之功效而為一無法供產業上利用之新型
          ，有違專利法第九十八條第一項之規定。
      (3)綜上所述，系爭專利申請專利範圍所載述之利用凸扣插嵌入穿孔槽以達簡易
        插組定位之扣接結構，乃係為一申請前既有之技術或知識，而為熟習該項技
        術者所能輕易完成之結構創作，且並無功效上之增進，再者其亦無法達至其
        專利訴求所述之具頂框彎弧度之變換調整功效，且亦會產生夾睫毛等之缺點
        ，而為一無法供產業上利用之新型，實無准予專利之價值。
    (二)被告主張：
      (1)按「稱新型者，謂對物品之形狀、構造或裝置之創作或改良。」為專利法第
        九十七條所明定。雖同法第九十八條第一項第一、二款及同條第二項規定如
        係「申請前已見於刊物或已公開使用」或「有相同之發明或新型申請在先並
        經核准專利」者、「新型係運用申請前既有之技術或知識，而為熟悉該項技
        術者所能輕易完成且未能增進功效」者，仍不得申請取得新型專利，而新型
        暫准專利，任何人認有違反該等規定，得依專利法第一百零二條規定，附具
        證明文件向專利專責機關提起異議，惟需所附證據具證據力，始足當之。
      (2)起訴理由一、三謂系爭專利申請專利範圍所載述之利用凸扣插崁入穿孔槽以
        達簡易插組定位之扣接結構乃運用申請前既有之證據二、三、四、五等之技
        術或知識，而為熟悉該項技術者所能輕易完成之結構創作且無功效之增進。
        再者其亦無法達至其專利訴求所述之具頂框弧度之變換調整功效且亦會產生
        夾睫毛之缺點，而為一無法供產業上利用之新型實無准予專利之價值云云。
      (3)惟系爭專利與異議證據相較，證據二雖具有上、下柄座與ㄟ形體等結構，惟
        系爭專利將中空本體與ㄇ形頂框予以設成相互插組之結構，即於中空本體之
        頂端兩延伸面上預設數個插合用間隔排列穿孔或呈相連通可定位卡合之鋸齒
        形穿孔槽，供頂框可以凸扣簡易插組定位，並藉由插合孔間距之調整，以達
        到頂框彎弧度之變換調整之結構特徵及功效未見於證據二中，故異議證據二
        尚無法證明系爭專利不具新穎性及進步性。至於異議理由另謂系爭專利無法
        達成說明書所稱之功能一節，按適當之材料選擇，應可達成說明書所述於本
        體Ｔ形頂緣兩側分別預設有數個穿孔槽，供一呈ㄇ形狀之頂框可簡易以凸扣
        插組於槽中，並藉由孔槽間距之變換，以達到睫毛夾組合曲度之變換之創作
        功效，並無無法達成其創作功效不具產業利用性之情事。又查附屬項之部分
        內容縱或為證據四、五所揭露之習用技術，惟附屬項之解釋應包括獨立項之
        全部技術內容，如一項所述，證據二既無法證明系爭專利獨立項非屬新穎首
        創，故第二、三、四、五、六項附屬項亦應屬新穎首創，本案異議應不成立
        之理由業已於原處分之審定理由具體指明，敬請卓參，起訴理由僅為片面之
        辭，所述殊無足採。
      (4)起訴理由理由二所述第00000000號「主機板上之擴充槽改良結構」
        ，經核其未於異議程序提出，其未經被告發交參加人答辯並據之審查，且與
        原引證證據不具關聯性，乃屬新證據，非屬原處分論究範疇，併與指明。
    (三)參加人經受合法通知，未曾到場亦未提出書狀作何陳述。
    理  由
甲、程序方面
    本件原告經受合法通知，未於言詞辯論期日到場，核無行政訴訟法第二百十八條
    準用民事訴訟法第三百八十六條各款所列情形，爰依被告之聲請由其一造辯論而
    為判決。
乙、實體方面
    按凡對物品之形狀、構造或裝置之創作或改良，而可供產業上之利用者，得依專
    利法第九十七條暨第九十八條第一項規定申請取得新型專利。而對於公告之新型
    ，任何人認有違反專利法第九十七條、第九十八條第一項第一、二款及第二項規
    定，提起異議者，依同法第一百零二條規定，得自公告日起三個月內，備具異議
    書，附具證明文件，向專利專責機關提起之。從而，系爭專利有無違反專利法情
    事而應不予專利，依法應由異議人附具證據證明之，倘其證據不足以證明系爭專
    利有違專利法之規定，自應為異議不成立之處分。本件系爭專利，包含有一握持
    狀之結構本體，本體內插組有一連設壓條架的按壓柄，及一組供插設壓條架的頂
    框等構件；其特徵在於將中空本體與ㄇ形頂框予以設成相互插組之結構，即於中
    空本體的頂端兩延伸面上預設數個插合用間隔排列穿孔或呈相連通可定位卡合的
    鋸齒形穿孔槽，供頂框可以凸扣簡易插組定位，並藉由插合孔間距的調整，以達
    到頂框彎弧度的變換調整者。原告所提異議證據二，係八十四年四月二十一日審
    定公告之第00000000號「睫毛夾之構造」新型專利案（下稱引證一），
    證據三係系爭專利部分原件示意圖，證據四為一九九二年一月二十二日公開之日
    本實用新案四─七００三號專利案及其申請範圍中譯本（下稱引證二）、證據五
    為一九九二年一月十四日公開之日本實用新案四─三六０三號專利案及其申請專
    利範圍中譯本（下稱引證三）。被告以引證一雖具有上、下柄座與ㄟ形體等結構
    ，惟系爭專利將中空本體與ㄇ形頂框予以設成相互插組之結構，即於中空本體上
    設有數個插合用且呈間隔排列之穿孔或呈相連通可定位卡合的鋸齒形穿孔槽，供
    頂框可以凸扣簡易插組定位，並藉由插合孔間距的調整，以達到頂框弧度的變換
    調整之結構特徵及功效，並未見於引證一，故引證一無法證明系爭專利不具新穎
    性及進步性。又查附屬項之部分內容縱或為引證二、三所揭露之習用技術，惟附
    屬項之解釋應包括獨立項之全部技術內容，引證一既無法證明系爭專利獨立項非
    屬新穎首創，故系爭專利之第二、三、四、五、六項附屬項亦應屬新穎首創，而
    為異議不成立之審定。原告起訴意旨仍執訴願時之陳詞，訴稱：系爭專利之申請
    專利範圍第一項中「睫毛夾係包含有一握持狀的結構本體，本體內插組有一連設
    壓條架的按壓柄，及一組供插設壓條架的頂框」等結構，為引證一所揭露，且附
    屬項第二至六項之結構亦已被引證二、三及證據三（系爭專利部分元件示意圖）
    所揭露，不具創作性；而由附件二之第公告第三四四四七０號「主機板上之擴充
    槽改良結構」新型專利案，則足以證明系爭專利有違專利法第九十八條第二項之
    規定；又由附件三第一圖之系爭專利調整時之動作示意圖，可知系爭專利無法達
    成所訴之功效，不具有產業利用性云云。惟查，系爭專利於中空本體的頂端兩延
    伸面上預設數個插合用間隔排列穿孔，或呈相連通可定位卡合的鋸齒形穿孔槽，
    供頂框可以凸扣簡易插組定位，並藉由插合孔間距的調整，以達到頂框彎弧度的
    變換調整之結構特徵及功效既未見於引證一中，是引證一確不足以證明系爭專利
    不具新穎性、進步性。次查，系爭專利附屬項之部分內容縱或為引證二、三所揭
    露之習用技術，惟附屬項之解釋應包括獨立項之全部技術內容，引證一既無法證
    明系爭專利獨立項非屬新穎首創，自難謂系爭專利之第二項至第六項之附屬項不
    具有新穎首創性。又原告所訴由附件三系爭專利第一圖動作示意圖，可知系爭專
    利不具產業上利用性云云，惟按適當之材料選擇，應可達成說明書所述於本體Ｔ
    形頂緣兩側分別預設有數個穿孔槽，供一呈ㄇ形狀之頂框可簡易的以凸扣插組於
    槽中，並藉由孔槽間距的變換，以達到睫毛夾組合曲度之變換之創作功效，所訴
    自不足採。至原告訴稱系爭專利結構之主要利用凸扣插嵌入穿孔槽以達簡易插組
    定位之扣接結構，為簡單且常見之扣接結構，其可由附件二之公告第三四四四七
    ０號「主機板上之擴充槽改良結構」新型專利案證明系爭專利有違專利法第九十
    八條第二項之規定乙節，經核其未於異議程序提出，其未經被告發交參加人答辯
    並據之審查，且與原異議證據不具關聯性，乃屬新證據，自非本件應予審究之範
    疇。綜上所述，被告認引證一、二、三不足以證明系爭專利有違專利法第九十七
    條、第九十八條第一項第一、二款及第二項之規定所為異議不成立之處分，洵無
    違誤，訴願決定予以維持，亦無不合。原告仍執前詞，訴請撤銷，核無理由，應
    予駁回。
丙、據上論結，本件原告之訴為無理由，依行政訴訟法第九十八條第三項前段、第二
    百十八條、民事訴訟法第三百八十五條第一項前段，判決如主文。
中    華    民    國      九十      年    十二        月      十三      日
                            臺 北 高 等 行 政 法 院  第 三  庭
                                           審 判 長 法  官  徐瑞晃
                                                    法  官  吳慧娟
                                                    法  官  李得灶
右為正本係照原本作成。
如不服本判決，應於送達後二十日內，向本院提出上訴狀並表明上訴理由，如於本判
決宣示後送達前提起上訴者，應於判決送達後二十日內補提上訴理由書（須按他造人
數附繕本）。
中    華    民    國      九十      年    十二        月      十三      日
                                                    書記官  陳清容


司法院資訊處製作；財團法人民間司法改革基金會備份。
